臺灣高等法院臺中分院刑事判決
111年度原上訴字第7號
上  訴  人  
即  被  告  葉采儒
選任辯護人  張浚泓律師（法扶律師）                  
上列上訴人即被告因違反毒品危害防制條例案件，不服臺灣臺中
地方法院110年度原訴字第58號中華民國110年12月17日第一審判
決（起訴案號：臺灣臺中地方檢察署110年度偵字第15036、1503
7號），提起上訴，本院判決如下：
    主  文
上訴駁回。
    事  實
一、葉采儒明知「4-甲基甲基卡西酮(4-Methylmethcathionoe、
    Mephedrone、4-MMC)」、「甲基-N、N-二甲基卡西酮(Methy
    1-N,N-Dimethy1cathinone)」、「芬納西泮(Phenazepam)」
    、「愷他命（Ketamine）」均為毒品危害防制條例第2條第2
    項第3款所公告列管之第三級毒品，依法均不得販賣，竟與
    其配偶吳○○（尚由原審審理中）共同基於販賣第三級毒品以
    營利之犯意聯絡，於民國109年6月1日某時許，吳○○透過通
    訊軟體微信與陳憲致達成買賣毒品之合意後，即指示葉采儒
    攜帶毒品前去交易，而於同日下午5時50分許，陳憲致依約
    前往臺中市○○區○○路000號之真愛逢甲大樓外等候交易時，
    葉采儒即當場交付1包愷他命及2包小惡魔毒果汁包（含有「
    4-甲基甲基卡西酮」、「甲基-N、N-二甲基卡西酮」、「芬
    納西泮」等成分）予陳憲致，並向陳憲致收取價款新臺幣（
    下同）4900元而完成交易，復將收取之價款悉數轉交予吳○○
    。嗣陳憲致於109年6月2日為警查獲上開所購買之毒品及供
    出上情，經警於109年7月17日拘提葉采儒到案，並扣得筆記
    本1本而查悉上情。
二、案經臺中市政府警察局烏日分局報告臺灣臺中地方檢察署檢
    察官偵查起訴。
    理  由
一、證據能力之說明
  ㈠按被告以外之人（包括證人、鑑定人、告訴人、被害人及共
    同被告等）於審判外之陳述，雖不符刑事訴訟法第159條之1
    至之4 等之規定，而經當事人於審判程序同意作為證據，法
    院審酌該言詞陳述或書面陳述作成時之情況，認為適當者，
    亦得為證據；當事人、代理人或辯護人於法院調查證據時，
    知有刑事訴訟法第159條第1項不得為證據之情形，而未於言
    詞辯論終結前聲明異議者，視為有前項之同意，同法第159
    條之5 定有明文。本判決以下所引用被告以外之人於審判外
    之陳述，雖查無符合刑事訴訟法第159條之1至之4之情形，
    惟檢察官、被告、辯護人於本院準備程序、審理時對於證據
    能力均未聲明異議（見本院卷第215至218、234至240頁），
    本院審酌後認為該等證據均為法院事實認定之重要依據，作
    為本案之證據均屬適當，故依刑事訴訟法第159條之5規定，
    認均具有證據能力。
  ㈡另本院以下所引用之非供述證據，與本件事實具有自然關聯
    性，且核屬書證、物證性質，又查無事證足認有違背法定程
    式或經偽造、變造所取得等證據排除之情事，復經本院依刑
    事訴訟法第164條、第165條踐行物證、書證之調查程序，認
    具有證據能力。
二、認定犯罪事實所憑之證據及理由
  ㈠上開犯罪事實，業據被告於警詢、偵查、原審及本院審理時
    均坦承不諱（見臺灣臺中地方檢察署109年度偵字第21988號
    卷《下稱偵21988卷》第15至18、19至20、81至82、83至85頁
    ，原審卷第132、176頁，本院卷第214、240至242頁），核
    與證人即共犯吳○○、購毒者陳憲致於警詢及偵查中之證述情
    節（見臺灣臺中地方檢察署109年度他字第5358號卷《下稱他
    5358卷》第37至42、67至70、87至89頁，臺灣臺中地方檢察
    署109年度偵字第25210號卷《下稱偵25210卷》第156至159頁
    ）相符，並有真愛逢甲大樓監視器錄影畫面擷圖、陳憲致與
    吳○○之通訊軟體微信對話紀錄（見他5358卷第23至25、27至
    33頁）；臺中市政府警察局烏日分局搜索扣押筆錄及扣押物
    品目錄表、扣案物品照片、衛生福利部草屯療養院109年6月
    9日草療鑑字第1090600095號鑑驗書（見偵21988卷第39至41
    、75、125頁）；臺中市政府警察局保安警察大隊搜索扣押
    筆錄、扣押物品目錄表（見偵25120卷第150至154頁）等在
    卷可稽，並有扣案之筆記本1本可佐，足認被告上開任意性
    自白核與事實相符，堪以採信。
  ㈡按以我國法令對販賣毒品者臨以嚴刑，惟毒品仍無法禁絕，
    其原因實乃販賣毒品存有巨額之利潤可圖，故販賣毒品者，
    如非為巨額利潤，必不冒此重刑之險，是以有償販賣毒品者
    ，除非另有反證證明其出於非圖利之意思而為，概皆可認其
    係出於營利之意而為（最高法院93年度台上字第1651號、87
    年度台上字第3164號判決意旨參照）。而販賣毒品罪所謂「
    意圖」，即犯罪之目的，原則上不以發生特定結果為必要，
    祇須有營利之意圖為已足，不以買賤賣貴從中得利為必要（
    最高法院97年度台上字第4862號判決意旨參照）。況販賣毒
    品乃違法行為，非可公然為之，且有其獨特之販售路線及管
    道，亦無公定之價格，復可任意增減其分裝之數量，而每次
    買賣之價量，亦可能隨時依市場貨源之供需情形、交易雙方
    之關係深淺、資力、對行情之認知、查緝是否嚴緊，及購買
    者被查獲時供述購買對象之可能性風險評估等事由，而異其
    標準，非可一概而論，因之販賣之獲利，除經坦承犯行，或
    帳冊價量均臻明確外，委難察得實情，而販賣之人從價差或
    量差中牟利方式雖異，惟其圖利之非法販賣行為則均相同，
    是縱未確切查得販賣賺取之實際差價，但除別有事證，足認
    確未牟利之情形外，尚難執此認非法販賣之事證有所不足（
    最高法院101年度台上字第180號判決意旨參照）。查本案被
    告販賣毒品犯行，既屬有償之行為，揆諸前揭說明，倘非有
    利可圖，其當無平白無故甘冒遭查緝重判之風險，並願意花
    費額外之勞力、時間及費用而販賣毒品予購毒者之理，且被
    告於原審審理時已供陳有從中獲利等情（見原審卷第132頁
    ），足見被告主觀上顯然具有販賣以營利之意圖甚明。
  ㈢綜上所述，本案事證明確，被告上開犯行洵堪認定，應予依
    法論科。
三、論罪及法律適用之說明　
　㈠新舊法比較：
    行為後法律有變更者，適用行為時之法律。但行為後之法律
    有利於行為人者，適用最有利於行為人之法律，刑法第2條
    第1項定有明文。又比較新舊法何者有利於行為人，應就罪
    刑有關及法定加減原因等一切情形，綜合其全部結果而為比
    較，再整體適用有利於行為人之法律處斷（最高法院103年
    度台上字第726號、104年度台非字第180號判決意旨參照）
    。查被告行為後，毒品危害防制條例第4條第3項、第17條第
    2項規定已於109年1月15日修正公布，並自同年7月15日起生
    效施行，其中：
　　⑴修正前毒品危害防制條例第4條第3項規定：「製造、運輸
      、販賣第三級毒品者，處7年以上有期徒刑，得併科新臺
      幣7百萬元以下罰金。」，修正後則規定：「製造、運輸
      、販賣第三級毒品者，處7年以上有期徒刑，得併科新臺
      幣1千萬元以下罰金。」，經比較修正前、後之規定，修
      正後之規定提高罰金刑之刑度。是經比較新舊法之結果，
      修正後毒品危害防制條例第4條第3項之規定並未較有利於
      被告。
　　⑵修正前毒品危害防制條例第17條第2項規定：「犯第4條至
      第8條之罪於偵查及審判中均自白者，減輕其刑。」，修
      正後則規定：「犯第4條至第8條之罪於偵查及歷次審判中
      均自白者，減輕其刑。」，修正後之規定就被告自白犯罪
      減輕其刑之適用，變更為「於偵查及歷次審判中均自白」
      ，故被告須於「歷次」審判中均自白犯罪始得依該條項規
      定減輕其刑，其減輕其刑之要件較修正前之規定為嚴苛，
      經比較修正前、後之規定，修正後毒品危害防制條例第17
      條第2項之規定並未較有利於被告。
　　⑶另毒品危害防制條例雖於同日修正增訂第9條第3項，規定
      ：「犯前五條之罪而混合二種以上之毒品者，適用其中最
      高級別毒品之法定刑，並加重其刑至2分之1。」，然本項
      係屬另一獨立之犯罪型態，依刑法第1條所定之「罪刑法
      定原則」及「法律不溯及既往原則」，本案被告販賣混合
      摻有上開第三級毒品成分果汁包之行為，自不適用其行為
      後增訂之毒品危害防制條例第9條第3項規定論處。
　　⑷綜上，經綜合比較上開條文修正前、後之結果，均以修正
      前毒品危害防制條例之規定，較有利於被告，是依刑法第
      2條第1項前段之規定，本案自應適用行為時之法即修正前
      毒品危害防制條例第4條第3項、第17條第2項之規定論處
      。
　㈡按「4-甲基甲基卡西酮(4-Methylmethcathionoe、Mephedron
    e、4-MMC)」、「甲基-N、N-二甲基卡西酮(Methy1-N,N-Dim
    ethy1cathinone)」、「芬納西泮(Phenazepam)」、「愷他
    命（Ketamine）」均為毒品危害防制條例第2條第2項第3款
    所公告列管之第三級毒品，依法均不得販賣，是核被告本案
    所為，係犯修正前毒品危害防制條例第4條第3項之販賣第三
    級毒品罪。
　㈢被告與吳○○就本案犯行，具有犯意聯絡及行為分擔，應論以
    共同正犯。
　㈣刑之加重、減輕事由
　　⑴按犯第4條至第8條之罪於偵查及審判中均自白者，減輕其
      刑，修正前毒品危害防制條例第17條第2項定有明文。查
      被告就本案販賣第三級毒品犯行，於偵查、原審及本院審
      理中均已自白犯罪，已如前述，應依修正前毒品危害防制
      條例第17條第2項規定減輕其刑。
　　⑵按毒品危害防制條例第17條第1項規定：「犯第4條至第8條
      、第10條或第11條之罪，供出毒品來源，因而查獲其他正
      犯或共犯者，減輕或免除其刑。」。經查，本案並未因被
      告之供述因而查獲其毒品來源一節，有臺灣臺中地方檢察
      署110年9月30日中檢謀強110偵15036字第1109095799號函
      暨檢附該署檢察官109年度偵字第26706、28931號不起訴
      處分書各1份（見原審卷第123至128頁）附卷可參，尚難
      認被告合於毒品危害防制條例第17條第1項之減刑規定，
      爰不予減輕其刑。
　　⑶另按刑法第59條規定之酌量減輕其刑，必須犯罪另有特殊
      之原因與環境，在客觀上足以引起一般同情，認為即使予
      以宣告法定最低度刑，猶嫌過重者，始有其適用。此所謂
      法定最低度刑，固包括法定最低本刑；惟遇有其他法定減
      輕之事由者，則應係指適用其他法定減輕事由減輕其刑後
      之最低度刑而言。倘被告別有法定減輕事由者，應先適用
      法定減輕事由減輕其刑後，猶認其犯罪之情狀顯可憫恕，
      即使科以該減輕後之最低度刑仍嫌過重者，始得適用刑法
      第59條規定酌量減輕其刑。經查，被告明知毒品為政府嚴
      令所禁止，為牟取不法利益，竟仍恣意販賣毒品，顯見其
      並未考慮販賣毒品對社會、國人之不良影響，害人害己，
      使施用者成癮，陷入不可自拔之困境，影響國家整體之未
      來至深且鉅，已難認有何特殊之原因與環境在客觀上足以
      引起一般同情或有情堪憫恕之處。況被告經上開減輕之刑
      後，實難認尚有何科以最低法定刑度仍有情輕法重、顯可
      憫恕之情形，是本院認被告本件犯行已無再依刑法第59條
      規定減輕其刑之必要，附此敘明。
四、上訴駁回之說明
　㈠原審審理結果，認被告本案販賣第三級毒品犯行，事證明確
    ，並依刑法第57條規定，以行為人之責任為基礎，審酌被告
    犯罪之動機、目的、手段、情節、角色分工、所生危害、犯
    後坦承犯行、素行、學經歷、家庭及經濟生活狀況等一切情
    狀，量處有期徒刑三年七月，經核其認事用法並無違誤，復
    已具體斟酌刑法第57條各款所列情形，而於法定刑之範圍量
    刑，亦與罪刑相當原則、比例原則無違，要無輕重失衡或偏
    執一端之情形，量刑尚屬妥適。
　㈡又被告本件並無刑法第59條減刑規定之適用，業經本院說明
    如前，且被告上訴所稱罹患疾病及家庭狀況，固值同情，然
    此亦未達於足以引起一般人同情，而認為即使予以宣告法定
    最低度刑，猶嫌過重之情或得就被告犯行從輕量刑之相當理
    由，是被告上訴意旨請求再依刑法第59條酌減其刑，並無理
    由。
　㈢綜上所述，被告提起上訴請求本院再予從輕量刑，並無理由
    ，應予駁回。
五、沒收之說明　　　
　㈠按犯第4條至第9條、第12條、第13條或第14條第1項、第2項
    之罪者，其供犯罪所用之物，不問屬於犯罪行為人與否，均
    沒收之，毒品危害防制條例第19條第1項定有明文。查扣案
    之筆記本1本係供被告本案販毒犯行使用之物一節，業據被
    告於原審審理時供陳明確（見原審卷第132、133、174頁）
    ，應依毒品危害防制條例第19條第1項規定，不問屬於犯罪
    行為人與否，於被告本案罪刑項下宣告沒收。
　㈡次按犯罪所得，屬於犯罪行為人者，沒收之，刑法第38條之1
    第1項前段定有明文。而沒收係以犯罪為原因而對於物之所
    有人剝奪其所有權，將其強制收歸國有之處分；犯罪所得之
    沒收、追繳或追徵，在於剝奪犯罪行為人之實際犯罪所得（
    原物或其替代價值利益），使其不能坐享犯罪之成果，重在
    犯罪者所受利得之剝奪，兼具刑罰與保安處分之性質，故無
    利得者自不生剝奪財產權之問題。有關共同正犯犯罪所得之
    沒收、追繳或追徵，最高法院向採之共犯連帶說，已改採應
    就各人實際分受所得之財物為沒收或追徵之見解。至於共同
    正犯各人有無犯罪所得，或其犯罪所得之多寡，應由事實審
    法院綜合卷證資料及調查所得認定之（最高法院105年度台
    上字第2501號判決意旨參照）。準此，數人共同犯罪之情形
    時，各人之犯罪所得，應就其實際所分得財物宣告沒收或追
    徵。查被告已將收取之販毒價款4900元全部交予共犯吳○○一
    節，業據被告於原審審理時供陳明確（見原審卷第132、176
    頁），且無證據證明被告因本案另有獲得報酬或利益，揆諸
    前揭說明，自無庸對被告宣告沒收犯罪所得。
　㈢另扣案之行動電話1支，雖屬被告所有，惟被告堅稱與本案販
    毒犯行無關（見原審卷第132、174頁），且卷內亦無積極證
    據足證與本案販毒犯行有關，自無從宣告沒收。
據上論結，應依刑事訴訟法第368條，判決如主文。　　
本案經檢察官劉文賓提起公訴，檢察官林弘政到庭執行職務。　
中　　華　　民　　國　　111 　年　　5 　　月　　17　　日
            刑事第七庭   審判長法　官  梁  堯  銘
                               法　官  王  鏗  普
                               法　官  羅  國  鴻
以上正本證明與原本無異。
如不服本判決應於收受送達後20日內向本院提出上訴書狀，其未
敘述上訴理由者，並得於提起上訴後20日內向本院補提理由書狀
（均須按他造當事人之人數附繕本）「切勿逕送上級法院」。因
疫情而遲誤不變期間，得向法院聲請回復原狀。 
                               書記官  吳  姁  穗 

中　　華　　民　　國　　111 　年　　5 　　月　　17　　日
【論罪科刑法條】
109年1月15日修正前毒品危害防制條例第4條
製造、運輸、販賣第一級毒品者，處死刑或無期徒刑；處無期徒
刑者，得併科新臺幣2千萬元以下罰金。
製造、運輸、販賣第二級毒品者，處無期徒刑或7年以上有期徒
刑，得併科新臺幣1千萬元以下罰金。
製造、運輸、販賣第三級毒品者，處7年以上有期徒刑，得併科
新臺幣7百萬元以下罰金。
製造、運輸、販賣第四級毒品者，處5年以上12年以下有期徒刑
，得併科新臺幣3百萬元以下罰金。
製造、運輸、販賣專供製造或施用毒品之器具者，處1年以上7年
以下有期徒刑，得併科新臺幣1百萬元以下罰金。
前五項之未遂犯罰之。